臺灣屏東地方法院民事判決　　　　　　　 95年度訴字第328號
原　　　告　萬泰商業銀行股份有限公司
法定代理人　丁○○
訴訟代理人　戊○○
被　　　告　丙○○
兼訴訟代理
人　　　　　乙○○
上列當事人間撤銷贈與行為等事件，本院於民國96年9 月10日言
詞辯論終結，判決如下：
    主  文
被告丙○○應就坐落屏東縣長治鄉○○段四一一地號土地，面積
八八六○平方公尺，權利範圍一七七二○分之三○五五，於民國
九十四年三月二十二日以屏東縣屏東地政事務所94屏登字第四五
五四○號收件所為之所有權移轉登記塗銷。
訴訟費用由被告負擔。
    事實及理由
壹、程序部分：
  (一)按訴狀送達後，原告不得將原訴變更或追加他訴，但不甚礙
    被告之防禦及訴訟之終結者，不在此限，民事訴訟法第255
    條第1 項第7 款分別定有明文。
  (二)查原告以被告乙○○積欠原告債務未清償，於民國94年2 月
    28日將所有坐落屏東縣長治鄉○○段411 地號土地，權利範
    圍3055/17720（下稱系爭土地）贈與被告丙○○，有害及原
    告債權，起訴請求被告1.被告就系爭土地所為之贈與行為及
    所有權移轉行為均應予撤銷。2.被告丙○○應將系爭土地於
    94年3 月22日（原告誤繕為94年2 月28日）以贈與為原因所
    為之所有權移轉登記予以塗銷。嗣追加主張該贈與行為係屬
    通謀虛偽意思表示，請求追加並為先、備位聲明為：先位聲
    明：被告丙○○應就系爭土地，於94年3 月22日以屏東縣屏
    東地政事務所94屏登字第45540 號（原告誤繕為屏東地字第
    5695號）收件所為之所有權移轉登記塗銷；備位聲明1.被告
    就系爭土地所為之贈與行為及所有權移轉行為均應予撤銷。
    2.被告丙○○應就系爭土地，於94年3 月22日以屏東縣屏東
    地政事務所94屏登字第45540 號收件所為之所有權移轉登記
    塗銷，有準備程序筆錄在卷可稽，該追加部分不甚礙被告之
    防禦及訴訟之終結，依前揭說明，應予准許。
貳、實體部分：
一、原告起訴主張：
  (一)被告乙○○於92年10月16日以訴外人甲○○為連帶保證人，
    向原告借款新臺幣（下同）100 萬元，約定借款期間自92年
    10月21日起至95年10月21日止，借款利息按週年利率百分之
    10.4計算，分36期按月攤還本息，如未依約履行，即喪失期
    限利益，全部債務視為到期，並逾期6 個月以內者，按上開
    利率百分之10，逾期超過6 個月者，按上開利率百分之20計
    算之違約金。詎乙○○自94年3 月21日起即未依約付款，尚
    欠本金566,288 元及利息、違約金未為清償，被告乙○○、
    訴外人甲○○為連帶保證人，自應負連帶清償之責任。
  (二)另被告乙○○於91年12月26日向原告訂立小額循環契約並持
    用原告所發行之現金卡，因未依期清償，至94年12月19日止
    尚積欠本金129,938 元、利息17,672元、違約金1,943 元，
    及其中129,938 元自94年12月20日起至清償日止，按週年利
    率百分之20計算之利息及違約金未清償；訴外人甲○○則於
    91年12月30日向原告訂立小額循環契約並持用原告所發行之
    現金卡，亦因未依期清償，至94年12月19日止尚積欠本金16
    9,909 元、利息23,108元、違約金2,540 元。嗣原告就訴外
    人甲○○所有財產聲請強制執行後，經分配269,685 元，其
    中7,843 元為執行費用，於先抵充甲○○現金卡債務後，餘
    抵充甲○○前開保證被告乙○○之連帶債務，就乙○○向原
    告借款100 萬元部分，尚餘本金544,052 元，違約金4,857
    元，及544,052 元自94年12月20日起至清償日止，按週年利
    率百分之10.4計算之利息，暨按上開利率百分之20計算之違
    約金；另被告乙○○現金卡部分則全額未清償。
  (三)詎被告乙○○於94年3 月22日將系爭土地以贈與方式移轉登
    記予被告丙○○。按被告乙○○於債務尚未清償，且被告乙○○及甲○○亦無能力清償之際，將系爭土地贈與被告丙○○，顯係為脫免執行所為通謀虛偽意思表示，該意思表示無
    效。縱該贈與行為有效，惟被告乙○○財產已不足清償原告
    債權，該無償贈與行為，實已損害原告債權之求償。為此，
    爰依民法第242 條、第244 條第1 項提起本訴等語。並於本
    院聲明：1.先位聲明：被告丙○○應就系爭土地，於94年3
    月22日以屏東縣屏東地政事務所94屏登字第45540 號收件所
    為之所有權移轉登記塗銷；2.備位聲明：(1)被告就系爭土地
    所為之贈與行為及所有權移轉行為均應予撤銷。(2)被告丙○○應就系爭土地，於94年3 月22日以屏東縣屏東地政事務所
    94屏登字第45540 號收件所為之所有權移轉登記塗銷。
二、被告則以：對於原告主張被告積欠金額不爭執。系爭土地與
    同段232-10、232-1 、233-3 地號土地（下稱232-10、232-
    1 、233-3 地號土地）原為被告共同繼承土地。因被告乙○○從事營建業，需資金週轉，被告商議後經由代書建議，將
    價值較高之232-10、232-1 、233-3 地號土地有關被告丙○○之應有部分登記給乙○○向銀行借款，系爭土地有關乙○○應有部分，則登記給被告丙○○，至於為何以贈與方式為
    之，其不清楚等語，資為抗辯。並於本院聲明：原告之訴駁
    回。
三、查被告乙○○前此向原告借款100 萬元部分，尚積欠原告本
    金544,052 元，違約金4,857 元，及544,052 元自94年12月
    20日起至清償日止，按週年利率百分之10.4計算之利息，暨
    按上開利率百分之20計算之違約金；及被告乙○○現金卡部
    分尚積欠本金129,938 元、利息17,672元、違約金1,943 元
    ，及其中129,938 元自94年12月20日起至清償日止，按週年
    利率百分之20計算之利息及違約金未清償之事實，為兩造不
    爭執，復經本院調閱94年度執字第12396 號、16659 號、94
    年度裁全字第1078號、94年度執全字第570 號、94裁全字第
    872 號、94年度執全字第451 卷宗核閱屬實。是本件本院所
    應審究者為：先位聲明部分：(一)被告就系爭土地所為之贈與
    行為是否為通謀虛偽意思表示？(二)原告是否得代位被告乙○○請求被告丙○○將系爭土地於94年3 月22日以屏東縣屏東
    地政事務所94屏登字第45540 號收件所為之所有權移轉登記
    塗銷？備位聲明部分：(一)原告得否聲請法院撤銷被告就坐落
    屏東縣長治鄉○○段411 地號土地，面積8,860 平方公尺，
    權利範圍17720 分之3055所為之贈與行為及所有權移轉行為
    ？(二)原告是否得請求被告丙○○將系爭土地於94年3 月22日
    以屏東縣屏東地政事務所94屏登字第45540 號收件所為之所
    有權移轉登記塗銷？經查：
  (一)有關被告就系爭土地所為之贈與行為是否為通謀虛偽意思表
    示部分：
  1.系爭土地與232-1 、232-10、233-3 地號土地，於84年間由
    被告共同繼承訴外人即渠等之被繼承人林李雲英就前開土地
    應有部分，於90年12月13日，被告丙○○將232-1 、232-10
    、233-4 地號土地應有部分各1/2 贈與被告乙○○，乙○○
    旋於91年1 月間將前開土地向訴外人臺灣土地銀行股份有限
    公司共同設定最高限額抵押權1,800,000 元之事實，有土地
    異動索引（見本院卷第151 頁至152 頁、第174 頁至179 頁
    ）及土地登記謄本附卷可稽，則被告主張系爭土地與232-10
    、232-1 、233-3 地號土地原為被告共同繼承。因被告乙○○，需資金週轉，經由被告商議後，將價值較高之232-10、
    232-1 、233-3 地號土地被告丙○○之應有部分各2 分之1
    登記給乙○○向銀行借款，應堪採信。
  2.又依土地登記謄本所示，232-10、232-1 、233-3 地號土地
    於90年12月間由被告丙○○將其所有應有部分各2 分之1 以
    贈與方式登記與被告乙○○，於91年1 月乙○○將前開土地
    向銀行借款，於94年3 月3 日始由乙○○將前開土地設定5,
    000,000 元抵押權與丙○○，時值被告乙○○無法清償原告
    債務之際以觀，足徵被告丙○○將其應有部分移轉登記與被
    告乙○○以向銀行辦理貸款之際，2 人並未約定以前開土地
    設定抵押權以擔保被告丙○○將土地應有部分各2 分之1 借
    與被告乙○○權利，係因被告乙○○已無法清償對外債務，
    乃事後約定設定前開抵押權以擔保被告丙○○將其應有部分
    借予被告乙○○抵押借款之債權。被告辯稱於丙○○將前開
    土地所有應有部分以贈與為原因移轉於被告乙○○之際，即
    已約定將前開土地設定抵押權，以供擔保被告丙○○應有部
    分日後將遭處分之風險，尚無足採。
  3.再被告乙○○所有系爭土地以贈與為原因移轉登記與被告丙○○之時間為94年3 月22日，與前開所述抵押權設定時間相
    近，與被告丙○○將所有232-10、232-1 、233-3 地號土地
    應有部分贈與被告丙○○時間即90年12月間相距3 年之久，
    若當時被告2 人有以土地交換約定，應與前開土地移轉時同
    時為之，豈有於被告乙○○無法清償對外債務時，始為履行
    協議，此與常情不符。足徵被告乙○○將系爭土地移轉登記
    與被告丙○○，應係為脫免日後遭債權人求償所為，則被告
    2 人間贈與行為應屬通謀虛偽意思表示，而屬無效。
  (二)有關原告是否得代位被告乙○○請求被告丙○○將系爭土地
    於94年3 月22日以屏東縣屏東地政事務所94屏登字第45540
    號收件所為之所有權移轉登記塗銷部分：
  1.按債務人怠於行使其權利時，債權人因保全債權，得以自己
    之名義，行使其權利，民法第242 條定有明文。所謂保全債
    權之必要，係指債務人怠於行使權利，致陷於無資力，債權
    人如不代位行使債務人之權利，其債權即有不能受完全滿足
    之清償之慮。
  2.被告乙○○名下除前已贈與被告丙○○系爭土地外，原尚有
    232-1、232-10、233-3 、733-18、733-30地號土地及門牌
    號碼屏東縣長治鄉崙上村光華巷56-3號、屏東縣長治鄉○○
    村○○路362 號房屋各1 棟，有財政部高雄市國稅局財產歸
    屬資料清單（見本院卷第55頁）附卷可資為憑，惟733-18、
    733-30地號土地前經被告乙○○之債權人向本院民事執行處
    聲請拍賣，並已拍定，餘232-1 、232-10、233-3 共同設定
    最高限額抵押權1,800,000 元予臺灣土地銀行股份有限公司
    及5,000,000 元抵押權予被告丙○○，另門牌號碼屏東縣長
    治鄉崙上村光華巷56-3號房屋則分別設定最高限額抵押權4,
    200,000 元、480,000 元予臺東區中小企業銀行股份有限公
    司、臺新國際商業銀行股份有限公司，屏東縣長治鄉○○村
    ○○路362 號房屋價值則僅存99,000元，有土地、建物登記
    謄本及屏東縣稅捐稽徵處房屋稅課稅明細表（見本院卷第10
    4 頁）可按，並經本院調閱執行卷核閱屬實，被告乙○○將
    系爭土地所有權移轉登記與被告丙○○，足致原告對於被告
    乙○○之債權陷於求償困難，顯然有害及原告之債權，殆可
    認定，是原告依前開規定代位乙○○請求被告丙○○將系爭
    土地所為之所有權移轉登記塗銷，以保全其債權，即屬有據
    。
  (三)又本院既依原告先位聲明為其勝訴之判決，就其備位請求部
    分即無庸再行審酌，併此敘明。
四、綜上所陳，被告就系爭土地所為之贈與行為及所有權移轉行
    為既屬通謀虛偽意思表示而為無效，而被告乙○○名下財產
    亦不足以清償其債務，原告代位被告乙○○請求被告丙○○
    將系爭土地所有權移轉登記塗銷，即有理由，應予准許，爰
    判決如主文第1 項所示。
五、本件事證已臻明確，兩造其餘攻擊防禦方法及所提證據，經
    核於結果不生影響，爰不一一論述，併此敘明。
據上論結，本件原告之訴為有理由，依民事訴訟法第78條、第85
條第1 項，判決如主文。
中　　華　　民　　國　　96　　年　　9 　　月　　21　　日
                  民事第一庭    審判長法　官　徐美麗
                                      法  官  潘  快
                                      法  官  邱玉汝
正本係照原本作成。
如對判決上訴，須於判決送達後20日內向本院提出上訴狀，其未
表明上訴理由者，應於提出上訴後20日內向本院補提理由書狀（
均須按他造當事人之人數附繕本）。
中　　華　　民　　國　　96　　年　　9 　　月　　21　　日
                                      書記官  魏慧夷
